【裁判字號】    97,訴,496
【裁判日期】    981124
【裁判案由】    塗銷所有權移轉登記
【裁判全文】
臺灣板橋地方法院民事判決               97年度訴字第496號
原      告  中租迪和股份有限公司
法定代理人  己○○
訴訟代理人  戊○○
被      告  丁○○○
訴訟代理人  丙○○
被      告  乙○○
法定代理人  丙○○
            甲○○
上列當事人間塗銷所有權移轉登記事件，於民國98年11月10日言
詞辯論終結，本院判決如下：
    主  文
原告之訴駁回。
訴訟費用由原告負擔。
    事實及理由
一、原告起訴主張：被告丁○○○與訴外人竣源有限公司、紀順
    津、郭彩雲共同簽發本票予原告，經屆期提示，不獲付款，
    對原告負有連帶債務，原告乃於民國95年9月8日聲請法院對
    全體發票人裁定准予強制執行，並於96年8月31日確定在案
    ，原告擬執行丁○○○所有不動產時，始發現其於95年9月1
    日已將坐落台北縣板橋市○○段374地號土地之所有權應有
    部分3分之1，及其上建物292建號，門牌號碼台北縣板橋市
    ○○路245巷50弄10號2樓房屋之所有權全部（下稱系爭房地
    ）以贈與為原因移轉登記予被告乙○○。丁○○○對原告負
    連帶債務，竟以無償贈與方式將名下不動產所有權移轉登記
    予乙○○，致原告債權無法受償，實有害及原告之債權，爰
    依民法第244條規定，訴請撤銷贈與暨回復原狀等情。並聲
    明：(一)丁○○○、乙○○間就系爭房地之贈與行為應予撤銷
    。(二)乙○○應就系爭房地，於95年9月1日以贈與為原因之所
    有權移轉登記應予塗銷。
二、丁○○○、乙○○則以：乙○○取得系爭房地所有權，係因
    祖母丁○○○年事已高，於95年7月前即言明將市價約新台
    幣（下同）200餘萬元之系爭房地分給乙○○父親丙○○1房
    ，惟因丁○○○當時身體不適，拖至95年7月7日始開始辦理
    印鑑及其他證件文件，並於95年8月10日立契申請登記。分
    產時，丁○○○尚有：(1)苗栗縣竹南鎮○○路10號房屋（竹
    南段2小段1875建號，總面積185.6平方公尺），當時無他項
    權利設定；(2)竹南鎮○○段○○段814地號建地（總面積75平
    方公尺），當時設定240萬之抵押權；(3)竹南鎮○○段○○段
    899地號建地（面積174平方公尺），當時無他項權利設定。
    上開不動產經臺灣中小企銀估價，(1)及(2)項之市價約337萬
    元、(3)項之市價約780萬元，總計約1,117萬元。而丁○○○
    就紀順津對臺灣中小企銀之債務所為保證共4筆，金額總計
    521萬6,967元，對原告之保證債務僅83萬9,244元，故系爭
    房地贈與乙○○時顯無民法第244條有害及債權之情事。又
    系爭房地移轉登記後約1年時間，紀順津之經濟始出狀況，
    是丁○○○並無原告所言避免財產遭強制執行，蓄意將財產
    贈與之行為。再丁○○○亦無蓄意脫產，否則為何不將價值
    約78 0萬元而無設定他項權利之上開(3)項建地贈與乙○○，
    況丙○○自出社會以來，平均每月給丁○○○萬餘元，系爭
    房地之修繕費20餘萬元及過戶費用40餘萬元，亦均由其支付
    ，故乙○○取得系爭房地並非無償取得等語置辯。並聲明：
    原告之訴駁回。
三、原告主張丁○○○與竣源有限公司、紀順津、郭彩雲於94年
    9月15日共同簽發本票1紙，內載金額253萬2,000元，到期日
    96年6月16日，屆期提示後，尚有本金100萬元未獲清償，原
    告據以聲請准予裁定強制執行，經臺灣苗栗地方法院以96年
    度票字第426號裁定准許並確定在案，而丁○○○於95年9月
    1日以贈與為原因，將系爭房地移轉登記予乙○○之事實，
    有本票、臺灣苗栗地方法院96年度票字第426號民事裁定暨
    其確定證明書、系爭房地之土地暨建物登記簿謄本等影本附
    卷可稽（本院卷一第5至12頁），且為丁○○○、乙○○所
    不爭執，自堪信為真實。
四、原告復主張丁○○○、乙○○間就系爭房地之上開贈與行為
    及所有權移轉登記，係屬無償之損害債權行為，則為渠等所
    否認，並以上開情詞置辯。按債務人所為之無償行為，有害
    及債權者，債權人得聲請法院撤銷之，民法第244條第1項定
    有明文。是否有害及債權，以債務人行為時定之，故有害於
    債權之事實，須於行為時存在，苟於行為時有其他足以清償
    債務之財產，縱日後債務人財產減少，仍不構成詐害行為（
    （最高法院90年台上字第2194號判決判決意旨參照），又所
    謂有害於債權，係指債務人所為之無償行為，致其責任財產
    減少，使債權處於不能或難於獲得清償之狀態，亦即指消極
    財產之總額超過積極財產之總額而言。查丁○○○於95年8
    、9月間之積極財產除系爭房地外，尚有竹南鎮○○段○○段
    814地號、3小段899地號土地、中山路10號房屋及定期存單
    20萬元、價值196萬5,000元之金飾，有土地、建物登記簿謄
    本、財產歸屬資料清單、各類所得資料清單、存款餘額證明
    書及翡麗珠寶收購證明等件在卷可稽（本院卷一第58至63頁
    、卷二第11至15頁、第54至56頁）。而上開竹南鎮不動產價
    值，經本院囑託廣地不動產估價師事務所進行鑑定，總價為
    722萬8,437元，有廣地不動產估價師事務所不動產鑑定報告
    書1份附卷可參（外附），至於系爭房地之核定價額為198萬
    4,733元（本院卷一第40、41頁），是丁○○○當時積極財
    產為1,137萬8,170元，而其消極財產僅有保證債務，其中對
    臺灣中小企銀之保證債務應以567萬6,038元列計、對原告之
    保證債務亦應以83萬9,224元列計（即以主債務人事後未清
    償部分計列），有臺灣中小企銀北三區債權管理作業中心97
    年11月17日（97）北三債字第01174號函及原告起訴狀附卷
    可稽（本院卷一第96至97頁、第2頁），金額共計651萬5,26
    2元。可見丁○○○於95年8、9月間之積極財產顯然超逾消
    極財產甚鉅，故其當時將系爭房地贈與乙○○暨辦理所有權
    移轉登記，並未致消極財產總額超逾積極財產總額，雖丁○○○現尚未清償對原告所負債務，惟揆諸前開說明，仍難認
    丁○○○所為之無償行為有害及原告之債權。
五、綜上所述，丁○○○於95年8、9月間將系爭房地贈與乙○○
    暨辦理所有權移轉登記，並未害及原告之債權。原告依民法
    第244條規定，請求撤銷丁○○○、乙○○間就系爭房地所
    為贈與行為，並命乙○○將系爭房地於95年9月1日以贈與為
    原因之所有權移轉登記予以塗銷，均無理由，不應准許。
六、本件事證已臻明確，兩造其餘攻擊防禦方法及舉證，核與判
    決結果不生影響，爰不一一論述，併此敘明。
七、訴訟費用負擔之依據：民事訴訟法第78條。
中    華    民    國    98    年    11    月    24    日
                  民事第二庭  法  官  連士綱
以上正本係照原本作成
如對本判決上訴，須於判決送達後20日內向本院提出上訴狀
中    華    民    國    98    年    11    月    24    日
                              書記官  吳俞玲


司法院資訊處製作；財團法人民間司法改革基金會備份。
